ACORDAO-COMPLETO-2400431

ACÓRDÃO 4436/2020 ATA 12/2020 - SEGUNDA CÂMARA

VISTOS, relatados e discutidos estes autos em que se apreciam recursos de reconsideração interpostos contra o Acórdão 1952/2019-TCU-Segunda Câmara,
ACORDAM os Ministros do Tribunal de Contas da União, reunidos em Sessão da 2ª Câmara, ante as razões expostas pelo Relator, com fundamento nos arts. 32 e 33 da Lei 8.443/1992, em:
9.1. conhecer dos presentes recursos de reconsideração e, no mérito, negar-lhes provimento;
9.2. dar ciência da presente deliberação aos recorrentes e aos demais interessados.

Recurso de reconsideração interposto contra decisão de irregularidade, débito e multa em tomada de contas especial instaurada pelo Ministério do Turismo  MTur em razão da impugnação das despesas realizadas com os recursos do Convênio 390/2007, celebrado com o Núcleo de Produções Culturais  Nuproc, atual Núcleo de Produções Culturais e Esportivas  Nuproce, com o objetivo de implementar o projeto intitulado 2ª Quiarte  Mostra de Arte e Cultura de Quixeramobim, no período de 15/9 a 15/12/2007, em Quixeramobim/CE.

Segunda Câmara

3. Recorrentes: Núcleo de Produções Culturais - Nuproc (04.776.109/0001-76), atual Núcleo de Produções Culturais e Esportivas - Nuproce, e Honorato Ayres Feitosa (XXX.620.003-XX).

13.1. Ministros presentes: Ana Arraes (Presidente), Augusto Nardes (Relator), Aroldo Cedraz e Raimundo Carreiro.
13.2. Ministro-Substituto presente: André Luís de Carvalho.

ACORDAO-COMPLETO-2415813

Acórdão 11545/2020 - Segunda Câmara

AUGUSTO NARDES

Ministro Marcos Bemquerer Costa.

h4>RELATÓRIO
Adoto como relatório, com alguns ajustes de forma, a análise de peça 81 empreendida pelo auditor encarregado do exame do processo no âmbito da Secretaria de Recursos (Serur) , a qual contou com a anuência do escalão dirigente da unidade técnica (peça 82) e do Ministério Público junto a este Tribunal (peça 83) :
"INTRODUÇÃO
Trata-se de recurso de reconsideração (peças 71 e 72) interposto por Honorato Ayres Feitosa, presidente à época dos fatos do Núcleo de Produções Culturais, e pelo Núcleo de Produções Culturais e Esportivas - Nuproce contra o Acórdão 1952/2019-TCU-Segunda Câmara (peça 60) , de relatoria do Ministro Marcos Bemquerer Costa, transcrito na íntegra abaixo:
9. Acórdão:
VISTOS, relatados e discutidos estes autos da Tomada de Contas Especial instaurada pelo Ministério do Turismo - MTur em face da impugnação total das despesas realizadas com recursos do Convênio 390/2007, celebrado com o Núcleo de Produções Culturais - Nuproc, com o objetivo de implementar o projeto intitulado '2ª Quiarte - Mostra de Arte e Cultura de Quixeramobim', com realização prevista para o período de 15/09 a 15/12/2007.
ACORDAM, os Ministros do Tribunal de Contas da União, reunidos em sessão da 2ª Câmara, diante das razões expostas pelo Relator, em:
9.1. julgar irregulares as contas do Núcleo de Produções Culturais, atual Núcleo de Produções Culturais e Esportivas, e do Sr. Honorato Ayres Feitosa, com fundamento nos arts. 1º, inciso I, 16, inciso III, alíneas b e c, 19, caput, e 23, inciso III, da Lei 8.443/1992;
9.2. condenar solidariamente o Núcleo de Produções Culturais, atual Núcleo de Produções Culturais e Esportivas, e o Sr. Honorato Ayres Feitosa ao pagamento da quantia abaixo discriminada, atualizada monetariamente e acrescida dos juros de mora, a partir da respectiva data até a efetiva quitação do débito, fixando-lhes o prazo de 15 (quinze) dias, a contar das notificações, para comprovarem, perante o Tribunal (art. 214, inciso III, alínea a, do Regimento Interno) , o recolhimento da dívida aos cofres do Tesouro Nacional, na forma da legislação em vigor;
Valor (R$) Data
70.575,26 18/10/2007
9.3. aplicar a multa prevista no art. 57 da Lei 8.443/1992, individualmente, ao Núcleo de Produções Culturais, atual Núcleo de Produções Culturais e Esportivas, e ao Sr. Honorato Ayres Feitosa, no valor de R$ 13.000,00 (treze mil reais) , fixando o prazo de 15 (quinze) dias, a contar das notificações, para que comprovem, perante o Tribunal (art. 214, inciso III, alínea a, do RI/TCU) , o recolhimento das dívidas ao Tesouro Nacional, atualizadas monetariamente desde a data do presente Acórdão até a do efetivo recolhimento, caso pagas após o vencimento, na forma da legislação em vigor;
9.4. autorizar, caso requerido, nos termos do art. 26 da Lei 8.443/1992 c/c o art. 217 do Regimento Interno/TCU, o parcelamento das dívidas em até 36 (trinta e seis) parcelas mensais e sucessivas, sobre as quais incidirão os correspondentes acréscimos legais (débito: atualização monetária e juros de mora; multa: atualização monetária) , esclarecendo aos responsáveis que a falta de pagamento de qualquer parcela importará no vencimento antecipado do saldo devedor, sem prejuízo das demais medidas legais;
9.5. autorizar a cobrança judicial das dívidas, caso não atendidas as notificações, nos termos do art. 28, inciso II, da Lei 8.443/1992;
9.6. encaminhar cópia da presente deliberação à Procuradoria da República no Estado do Ceará, nos termos do art. 16, § 3º, da Lei 8.443/1992. 
HISTÓRICO 	
2.	Esta tomada de contas especial foi instaurada pelo Ministério do Turismo (MTur) em face da impugnação total das despesas realizadas com recursos do Convênio 390/2007 - Siafi 594119 (peça 1, p. 60-69) , celebrado em 14/09/2007 com o Núcleo de Produções Culturais - Nuproc, com o objetivo de implementar o projeto intitulado '2ª Quiarte - Mostra de Arte e Cultura de Quixeramobim', com realização prevista para o período de 15/09/2007 a 30/01/2008 (peça 1, p. 98-99) , de acordo com o plano de trabalho aprovado (peça 31, p. 17-24) .
3.	Para a execução do ajuste, foi pactuada a aplicação de R$ 200.000,00 pela União e de R$ 20.000,00 pelo convenente, a título de contrapartida. Os recursos federais foram repassados por meio da Ordem Bancária 2007OB900493 de 16/10/2007 (peça 1, p. 78 e 246) .
4.	Embora o MTur tenha efetuado supervisão in loco e declarado a realização do evento (peça 31, p. 56-85) , o concedente rejeitou a prestação de contas, datada de 25/04/2008 (peça 32, p. 4-109 e peça 33, p. 3-170) , porque o convenente não forneceu documentos para sanear as ressalvas técnicas verificadas (peça 1, p. 210-215, 219-222 e 232-236) .
5.	No âmbito do TCU, a unidade instrutora promoveu a citação do Núcleo de Produções Culturais e de seu presidente à época dos fatos, Sr. Honorato Ayres Feitosa (peças 6 e 8) . 
6.	 Ao analisar as alegações de defesa (peças 17-19) , a Secex/CE vislumbrou a necessidade de obter informações complementares (peça 20) e realizou diligências que foram respondidas pelo MTur (peças 29-33) e Banco do Brasil (peça 34-37) .
7.	Os elementos obtidos confirmaram a existência de indícios de irregularidades na execução financeira do objeto ajustado, o que levou a unidade técnica a citar novamente os responsáveis (peças 42 e 44) .
8.	Apresentadas as alegações de defesa (peça 55) , a Secex-CE concluiu pela ausência do nexo de causalidade na movimentação financeira dos recursos, remanejamento de recursos do plano de trabalho sem autorização do MTur, ausência de comprovação das despesas com passagens aéreas e hospedagens e propôs o julgamento das contas irregulares com a imputação de débito integral e cominação da multa aos responsáveis.
9.	O Ministério Público de Contas anuiu ao exame oferecido pela Secex-CE (peça 59) .
10. O Relator original (item 22 da peça 61, p. 4) e a 2ª Câmara (peça 60) acolheram parcialmente os pareceres precedentes, por entenderem que as despesas irregulares limitaram-se a R$ 70.575,26, decorrente do pagamento indevido R$ 768,00 referente ao cheque 850001 e quebra do nexo de causalidade entre os recursos do convênio e as despesas realizadas no valor de R$ 6.461,20, R$ 1.138,72, R$ 49.000,00 e R$ 13.207,34, caracterizada com o saque em espécie dos cheques 850003, 850004 e 850007, além de envolver pagamento de passagens e hospedagens não comprovadas e despesas não previstas no plano de trabalho.
11. Passa-se ao exame do recurso de reconsideração interposto por interposto por Honorato Ayres Feitosa e pelo Nuproce contra o Acórdão 1952/2019-TCU-Segunda Câmara (peça 60) .
EXAME DE ADMISSIBILIDADE
12. O Ministro João Augusto Ribeiro Nardes admitiu o recurso de reconsideração (peça 76) , suspendendo-se os efeitos dos itens 9.1, 9.2, 9.3 e 9.5 do Acórdão 1952/2019-TCU-Segunda Câmara.
EXAME DE MÉRITO
13. Constitui objeto desta análise definir se: (a) os documentos dos autos comprovam a regular execução financeira dos recursos do convênio e o nexo de causalidade entre os recursos federais e as despesas realizadas, e (b) há motivos para a redução do valor da multa e para a alteração da data-base utilizada para a aplicação da correção monetária e dos juros de mora ao débito. 
Do exame da execução financeira dos recursos do convênio e o nexo de causalidade entre os recursos federais e as despesas realizadas 
Argumentos
14.	 Os recorrentes apresentaram argumentos recursais de idêntico teor (peças 71 e 72) , com o objetivo de demonstrar o nexo financeiro entre os recursos do convênio e as despesas apresentadas e, por consequência, ter o débito afastado. Para tanto, alegam que:
14.1.	 A realização das despesas pagas com parte do cheque 850003 (R$ 6.461,20 e R$ 1.138,72) e com a integralidade dos cheques 850004 e 850007 não observou as regras estabelecidas no convênio. Entretanto, os recorrentes afirmam que os erros cometidos possuem natureza formal e que o nexo de causalidade entre as despesas efetuadas e os serviços realizados em prol do convênio foi devidamente comprovado nos autos por meio dos recibos, notas fiscais, declarações e etc. contidos nas peças 17, 18 e 19 (peças 71 e 72, p. 4) .
14.2.	 O nexo financeiro entre o pagamento efetuado com o cheque 850003 e os serviços de divulgação prestados pelas empresas Editora Verdes Mares no valor de R$ 6.461,20 e Televisão Verdes Mares no valor de R$ 1.138,72 (1ª parcela da Nota Fiscal 109.894) resta comprovado nas declarações das páginas 6 a 11 da peça 19 e nas notas fiscais identificadas com o nome do projeto '2ª Quiarte Mostra de Arte e Cultura de Quixeramobim' (peças 71 e 72, p. 5-6) .
14.3.	 O cheque 850004 de R$ 49.000,00 teve como beneficiário o emitente Nuproce, porém, o recurso destinou-se ao pagamento de R$ 3.287,74 (2ª parcela da Nota Fiscal 109.894) para a Televisão Verdes Mares e R$ 45.712,26 para a Lumiar Comunicação e Consultoria em contrapartida a diversos serviços prestados, dentre eles, passagens e diárias, descritos na Nota Fiscal 191. O nexo financeiro resta comprovado nas declarações das páginas 6 a 11 da peça 19 e nas notas fiscais identificadas com o nome do projeto (peças 71 e 72, p. 7) .
14.4.	 A ausência dos comprovantes de despesa com passagens e hospedagens, exigida na cláusula nona, parágrafo primeiro, alínea l, do termo de convênio, justifica-se com a informação apresentada pela empresa Lumiar Comunicação e Consultoria de que à época dos fatos não existiam hotéis de grande porte no município de Quixeramobim-CE e, dessa forma, a hospedagem foi realizada em pequenas pousadas que forneceram apenas recibos de pagamento por não disporem de controle informatizado de hóspedes, check-in e check-out (peças 71 e 72, p. 8) .
14.5.	 Os comprovantes de despesa com as passagens, como notas fiscais, demonstrativos das passagens aéreas e bilhetes das passagens terrestres, foram anexadas às alegações de defesa de peça 18, p. 19-121 e peça 19, p. 1-3. Os recorrentes destacam: 'Porém, o Nuproce falhou quanto à exibição do demonstrativo, tal como exige cláusula nona, alínea I, do instrumento firmado' (peças 71 e 72, p. 8) .
14.6. 	A impugnação das despesas pagas com o cheque 850004 deve se limitar àquelas referentes às passagens e hospedagens não comprovadas no valor de R$ 40.279,00, conforme dispôs o item 18 do voto condutor do acórdão recorrido (peças 71 e 72, p. 8) .
14.7.	 O cheque 850007 de R$ 13.207,34 teve como beneficiário o emitente Nuproce e o recurso destinou-se ao pagamento de R$ 7.750,00 para a TV Diário, R$ 1.634,56 para ECAD e R$ 3.822,78 (3ª parcela da Nota Fiscal 109.894) para a Televisão Verdes Mares. O nexo financeiro resta comprovado nas declarações constantes das páginas 6 a 11 da peça 19 e nas notas fiscais identificadas com o nome do projeto (peças 71 e 72, p. 8-11) .
14.8.	 Por regulamentação legal, o pagamento dos direitos autorais ao ECAD de R$ 1.634,56 foi feito mediante boleto bancário e não por cheque nominal (peças 71 e 72, p. 12) .
14.9.	 O Relatório de Supervisão in loco do MTur, as declarações (peça 19, p. 6-10) , as notas fiscais e os recibos demonstram que as empresas Editora Verdes Mares Ltda., Televisão Verdes Mares Ltda., TV Diário Ltda. e Lumiar Comunicação e Consultoria efetivamente prestaram serviços em prol do projeto 2ª Quiarte e receberam os valores indicados na prestação de contas (peças 71 e 72, p. 13) .
14.10.	 A inexistente correspondência entre o beneficiário dos cheques nº 850003, 850004 e 850007 e os prestadores de serviço ofendeu regras do convênio sobre identificação do beneficiário do pagamento, mas, por si só, não evidenciou desvio de valores, dolo ou fraude do convenente (peças 71 e 72, p. 5 e 8) .
14.11.	 O cheque nº 850001 de R$ 33.668,00 foi emitido para pagar despesa de R$ 32.900,00. Assim, os recorrentes reconhecem o débito de R$ 768,00 e se comprometem a recolher aos cofres públicos a quantia paga de forma indevida (peças 71 e 72, p. 4) .
14.12. O Tribunal possui 	independência e autonomia para a busca da verdade material. Os recorrentes ressaltam que a forma não pode prevalecer de maneira descabida sobre o conteúdo ou a substância do ato (peças 71 e 72, p. 5) .
15.	 Os recorrentes justificam a alteração do plano de trabalho (não autorizada) - remanejo de recursos para a divulgação em televisão e jornal - com a identificação de tal necessidade durante a execução do convênio (peças 71 e 72, p. 12) .
15.1.	 O curto período entre a liberação dos recursos (18/10/2007) e a realização dos eventos do 2ª Quiarte (10 a 13/01/2008) - menos de três meses para realizar toda a pré-produção e produção - levou os recorrentes a decidirem pela autorização dos serviços de divulgação por televisão e jornal, por falta de tempo hábil para solicitar alteração do plano de trabalho (peças 71 e 72, p. 13) .
15.2.	 É sabido que a tramitação de um pedido de alteração de plano de trabalho no âmbito do Ministério do Turismo é demorada. Assim, a espera de meses pela apreciação desse pedido e a paralisação das atividades de produção e de contratações poderia comprometer a realização do projeto (peças 71 e 72, p. 12-13) . 
15.3.	 Há numerosas decisões do TCU no sentido de que a modificação não autorizada do plano de trabalho ou o descumprimento de regras pactuadas, quando não se configura burla à vinculação finalística dos recursos transferidos - como ocorreu no presente caso -, não caracteriza dano ao erário federal e não representa infração com gravidade suficiente para dar azo a julgamento pela irregularidade das contas - Acórdão 10528/2017-TCU-Primeira Câmara 2.606/2013-Plenário, 332/2014- 2ª Câmara e 1.931/2014-Plenário (peças 71 e 72, p. 13) . 
Análise
16. Seguem os principais documentos constantes dos autos:
	Descrição
	Data
	Localização

	Convênio 390/2007	
	14/09/2007
	Peça 1, p. 60-69

	Plano de trabalho
	14/09/2007
	Peça 31, p. 17-24

	Ordem bancária do MTur 
	16/10/2007
	Peça 1, p. 78

	1º termo aditivo ao convênio
	07/01/2008
	Peça 1, p. 98-99

	Supervisão in loco
	15/01/2008
	Peça 31, p. 56-88

	Apresentação da prestação de contas 
	13/08/2008
	Peça 1, p. 104-161

	Parecer técnico de análise MTur 434/2008: diligência
	06/11/2008
	Peça 1, p. 162-164

	Nota técnica de análise 543/2010: diligência 
	18/05/2010
	Peça 1, p. 166-170

	Nota técnica de reanálise 210/2011: contas reprovadas
	28/11/2011
	Peça 1, p. 172-174

	Nota técnica de reanálise 152/2012: contas reprovadas
	05/06/2012
	Peça 1, p. 176-180

	Defesa do convenente
	29/05/2014
	Peça 1, p. 185-209

	Parecer de reanálise técnica 636/2014: diligência
	12/11/2014
	Peça 1, p. 210-215

	Nota de reanálise financeira 133/2016: contas reprovadas
	22/02/2016
	Peça 1, p. 219-222

	Relatório do tomador de contas especial 90/2016
	12/05/2016
	Peça 1, p. 232-236

	Relatório da Controladoria-Geral da União
	09/06/2016
	Peça 1, p. 250-255

	Citação de Honorato A. Feitosa e do Nuproc
	23/02/2017
	Peças 6-12 

	Defesa de Honorato A. Feitosa e do Nuproce
	03/07/2017
	Peças 17-19

	Documentos encaminhados pelo MTur
	12/07/2017
	Peças 29-33

	Documentos encaminhados pelo Banco do Brasil
	20/07/2017
	Peças 34-37

	Nova citação de Honorato A. Feitosa e do Nuproc
	20/06/2017
	Peças 42-47

	Defesa de Honorato A. Feitosa e do Nuproce
	10/11/2017
	Peça 55

	Exame técnico da Secex-CE
	21/09/2017
	Peças 56-58

	Parecer do Ministério Público de Contas
	24/09/2018
	Peça 59

	Relatório, voto e Acórdão 1952/2019-TCU-Segunda Câmara
	25/03/2019
	Peças 60-62

	Recurso de Honorato A. Feitosa e do Nuproce
	30/04/2019
	Peças 71 e 72

17.	 O plano de trabalho do convênio previa as seguintes etapas (peça 31, p. 17-22) : 
	Etapa
	Descrição
	Valor (R$) 

	1
	Pré-produção
	4.000,00

	1.1
	Equipe organizadora para todo o evento
	
	1.1.1
	Contratação de 1 coordenador geral por 2 meses
	3.000,00

	1.1.3
	Contratação de 1 secretária de produção por 2 meses
	1.000,00

	2
	Produção
	40.100,00

	2.1
	Infraestrutura
	
	2.1.1
	Locação de 5 computadores (20 diárias x R$ 200,00) 
	4.000,00

	2.1.2
	Locação de 2 impressoras (8 diárias de R$ 80,00) 
	640,00

	2.1.3
	Locação de 1 telão
	2.200,00

	2.1.4
	Sonorização de salas de debate e palestras
	1.200,00

	2.1.5
	Locação de 3 ônibus (12 diárias de R$ 300,00) 
	3.600,00

	2.1.6
	Locação de 2 micro-ônibus (8 diárias de R$ 225,00) 
	1.800,00

	2.1.7
	Locação de 4 vans (12 diárias de R$ 150,00) 
	1.800,00

	2.2.6
	Locação de serviço de iluminação do teatro
	2.400,00

	2.2.7
	Locação de serviço de sonorização do teatro
	800,00

	2.2.8
	Contratação de desmontagem e desprodução
	1.860,00

	2.2.9
	Contratação de sonorização de show
	9.000,00

	2.2.10
	Contratação de luz
	6.000,00

	2.2.11
	Contratação de palco (4 diárias de R$ 1.200,00) 
	4.800,00

	3
	Apresentação de espetáculos
	135.479,00

	3.7
	Apresentação de espetáculos de dança (3) 
	
	3.7.1
	Locação de 1 linóleo 12 m x 6 m (4 diárias de R$ 200,00) 
	800,00

	3.7.2
	Cachê dos dançarinos (3 x R$ 2.000,00) 
	6.000,00

	3.7.4
	Passagens terrestres (50 bilhetes de R$ 70,00) 
	3.500,00

	3.7.5
	Hospedagem (25 diárias de R$ 60,00) 
	1.500,00

	3.8
	Apresentação de espetáculos de teatro (4) 
	
	3.8.1
	Cachê dos grupos (4 x R$ 2.000,00) 
	8.000,00

	3.8.3
	Passagens terrestres (50 bilhetes de R$ 60,00) 
	3.000,00

	3.8.4
	Hospedagem (25 diárias de R$ 60,00) 
	1.500,00

	3.9
	Apresentação de espetáculos de circo (8) 
	
	3.9.1
	Cachê dos grupos (8 x R$ 1.800,00) 
	14.400,00

	3.9.3
	Passagens terrestres (65 bilhetes x R$ 60,00) 
	3.900,00

	3.9.4
	Hospedagem (32 x R$ 60,00) 
	1.920,00

	3.10
	Apresentação de espetáculos de Patrimônio Cultural (8) - cortejo
	
	3.10.1
	Cachê dos grupos (8 x R$ 1.800,00) 
	14.400,00

	3.10.3
	Passagens terrestres (80 bilhetes x R$ 70,00) 
	5.600,00

	3.10.1
	Hospedagem (50 x R$ 60,00) 
	3.000,00

	3.11.
	Apresentação de espetáculos de música
	
	3.11.1
	Cachê de atração nacional
	20.000,00

	3.11.1
	Cachê de atração regional
	10.000,00

	3.11.2
	Passagens aéreas (14 x R$ 1.009,00) 
	14.126,00

	3.11.3
	Hospedagem (14 x 159,50) 
	2.233,00

	3.11.5
	Cachê de atração local (4 x R$ 5.400,00) 
	21.600,00

	4
	Divulgação
	20.421,00

	4.1
	Planejamento de mídia e comunicação 
	5.600,00

	4.2
	Cartaz (1.000 x R$ 1,00) 
	1.000,00

	4.3
	Panfleto (15.000 x R$ 0,15) 
	2.250,00

	4.4
	Convite de abertura (1.000 x R$ 1,50) 
	1.500,00

	4.5
	Certificado de oficina (500 x R$ 1,00) 
	500,00

	4.6
	Crachá (700 x R$ 0,50) 
	350,00

	4.7
	Banners (6 x R$ 385,00) 
	2.310,00

	4.8
	Produção de spot de rádio (30 segundos) 
	700,00

	4.9
	Homepage
	1.711,00

	4.10
	Veiculação rádio local (500 x R$ 9,00) 
	4.500,00

	5
	Contrapartida
	20.000,00

	1.2
	Contratação de produtores assistentes (4 x R$ 1.250,00) 
	5.000,00

	1.3
	Locação de espaço de produção (4 x R$ 1.500,00) 
	6.000,00

	1.4
	Contratação de carro de som
	5.000,00

	1.7
	Fotografia digital profissional (4 diárias de R$ 500,00) 
	2.000,00

	1.8
	Filmagem do evento DVCam (4 diárias de R$ 500,00) 
	2.000,00

	Total
	220.000,00

18.	 A prestação de contas apresentada por Honorato Ayres Feitosa foi composta de relatório de cumprimento de objeto (peça 1, p. 105-108, relatório de execução físico-financeira (peça 1, p. 109-110) , relação de pagamentos (peça 1, p. 111-112) , conciliação bancária (peça 1, p. 113) , relação de execução da receita e despesa (peça 1, p. 114) , notas fiscais, recibos, comprovantes de pagamento, bilhetes e declarações (peça 1, p. 115-142; peça 18, p. 19-121; peça 19 e peça 55, p. 10) , extrato bancário (peça 1, p. 143-147 e peça 55, p. 9) , processo do Convite 07/2007 (peça 32, p. 49-169) , Termo Contratual 07/2007 (peça 1, p. 170-173) , processo do Convite 06/2007 (peça 32, p. 177-199 e peça 33, p. 3-75) , Termo Contratual 06/2007 (peça 33, p. 76-79) , processo do Convite 05/2007 (peça 33, p. 81-165) , Termo Contratual 05/2007 (peça 33, p. 166-169) .
19.	 Cópia de cheques e extrato bancário da conta do convênio (peças 35-37) foram juntados aos autos após diligência feita junto ao Bando do Brasil.
20.	 Sabe-se que a comprovação da boa e regular aplicação de recursos públicos transferidos mediante convênio e outros instrumentos congêneres evidencia-se com a execução física e a execução financeira da avença, acompanhada do nexo de causalidade entre uma e outra. Nesse sentido são os Acórdão 3223/2017-TCU-Segunda Câmara, rel. Min. Marcos Bemquerer, 997/2015-Plenário, rel. Min. Benjamin Zymler, e 597/2019-2ª Câmara, rel. Min. Marcos Bemquerer.
21.	 A execução física do projeto '2ª Quiarte - Mostra de Arte e Cultura de Quixeramobim' fora fiscalizada in loco e atestada pelo MTur, conforme relatado no documento de peça 31, p. 56-88.
22.	 Passa-se ao exame da execução financeira e o nexo de causalidade entre os recursos federais e as despesas realizadas.
23.	 O Núcleo de Produções Culturais (Nuproc) realizou o Convite 05/2007 (peça 33, p. 81-165) e a empresa Impacto Produções e Eventos Ltda. sagrou-se vencedora com a proposta abaixo (peça 33, p. 161) , que teve como resultado o firmamento do Termo Contratual 05/2007 (peça 33, p. 166-169) :
	Etapa
	Descrição
	Valor (R$) 

	2.1.1
	Locação de 5 computadores (20 diárias x R$ 200,00) 
	4.000,00

	2.1.2
	Locação de 2 impressoras (8 diárias de R$ 80,00) 
	640,00

	2.1.3
	Locação de 1 telão
	2.200,00

	2.1.4
	Sonorização de salas de debate e palestras
	1.200,00

	2.2.6
	Locação de serviço de iluminação do teatro
	2.400,00

	2.2.7
	Locação de serviço de sonorização do teatro
	800,00

	2.2.8
	Contratação de desmontagem e desprodução
	1.860,00

	2.2.9
	Contratação de sonorização de show
	9.000,00

	2.2.10
	Contratação de luz
	6.000,00

	2.2.11
	Contratação de palco (4 diárias de R$ 1.200,00) 
	4.800,00

	Total
	32.900,00

24.	 A empresa Impacto (Cleber Cavalcanti da Silva) , CNPJ 08.722.862/0001-30, emitiu a Nota Fiscal 048 de 8/11/2007 (peça 1, p. 115) pelos serviços ali descritos no valor de R$ 32.900,00 e de acordo com o previsto no Termo Contratual 05/2007 (peça 33, p. 161 e 166-169) . 
25.	 A informações contidas na nota fiscal (peça 1, p. 115) , extrato bancário da conta 13.433-3 (peça 1, p. 144) , item 1 da relação de pagamentos (peça 1, p. 111) , recibo (peça 1, p. 116) e cópia do cheque 850001 de R$ 33.668,00 nominal à empresa Impacto Produções e Eventos (peça 35, p. 1-2) apontam a regularidade da execução financeira, o liame entre as despesas realizadas e R$ 32.900,00 de origem federal. Assim, remanesce o pagamento indevido de R$ 768,00 (R$ 33.668,00 - R$ 32.900,00 = R$ 768,00) .
26.	 Esse débito foi reconhecido pelos recorrentes às peças 71, 72, p. 4, que se comprometeram a recolher o valor aos cofres públicos.
27.	 O Núcleo de Produções Culturais (Nuproc) realizou o Convite 06/2007 (peça 32, p. 177-199, peça 33, p. 3-75) e a empresa Fama Produções sagrou-se vencedora com a proposta abaixo (peça 33, p. 71) , que teve como resultado o firmamento do Termo Contratual 06/2007 (peça 33, p. 76-79) :
	Etapa
	Descrição
	Valor (R$) 

	3.7
	Apresentação de espetáculos de dança (3) 
	
	3.7.1
	Locação de 1 linóleo 12 m x 6 m (4 diárias de R$ 200,00) 
	800,00

	3.10.1
	Cachê dos grupos (8 x R$ 1.800,00) 
	14.400,00

	3.11.1
	Cachê de atração nacional
	20.000,00

	3.11.1
	Cachê de atração regional
	10.000,00

	3.11.5
	Cachê de atração local (4 x R$ 5.400,00) 
	21.600,00

	Total
	66.800,00

28.	 A empresa Fama Produções (Cleive RR Paulino) , CNPJ 08.374.451/0001-09, emitiu a Nota Fiscal 035 de 8/11/2007 (peça 1, p. 117) pelos serviços ali descritos no valor de R$ 66.800,00 e conforme o previsto no Termo Contratual 06/2007 (peça 33, p. 76-79) . 
29.	 A informações contidas na nota fiscal (peça 1, p. 117) , extrato bancário (peça 1, p. 144) , item 2 da relação de pagamentos (peça 1, p. 111) , recibo (peça 1, p. 118) e cópia do cheque 850002 de R$ 66.800,00, nominal à Cleive RR Paulino - Fama Produções (peça 35, p. 7-8) , apontam a regularidade da execução financeira e o nexo de causalidade entre as despesas realizadas e os R$ 66.800,00 de origem federal.
30.	 O Núcleo de Produções Culturais (Nuproc) realizou ainda o Convite 07/2007 (peça 32, p. 49-169) e a empresa Lumiar Comunicação e Consultoria Ltda. sagrou-se vencedora com a proposta abaixo (peça 32, p. 163-164) , que teve como resultado o firmamento do Termo Contratual 07/2007 (peça 32, p. 170-173) :
	Etapa
	Descrição
	Valor (R$) 

	1.1.1
	Contratação de 1 coordenador geral por 2 meses
	3.000,00

	1.1.3
	Contratação de 1 secretária de produção por 2 meses
	1.000,00

	2.1.5
	Locação de 3 ônibus (12 diárias de R$ 300,00) 
	3.600,00

	2.1.6
	Locação de 2 micro-ônibus (8 diárias de R$ 225,00) 
	1.800,00

	2.1.7
	Locação de 3 vans (12 diárias de R$ 150,00) 
	1.800,00

	3.7.2
	Cachê dos dançarinos (3 x R$ 2.000,00) 
	6.000,00

	3.7.4
3.10.3
	Passagens terrestres (50 bilhetes de R$ 70,00) 
Passagens terrestres (80 bilhetes de R$ 70,00) 
	3.500,00
5.600,00

	3.7.5
3.8.4
3.9.4
3.10.1
	Hospedagem (25 diárias de R$ 60,00) 
Hospedagem (25 diárias de R$ 60,00) 
Hospedagem (32 diárias de R$ 60,00) 
Hospedagem (50 diárias de R$ 60,00) 
	1.500,00
1.500,00
1.920,00
3.000,00

	3.8.1
	Cachê dos grupos de teatro (4 x R$ 2.000,00) 
	8.000,00

	3.8.3
3.9.3
	Passagens terrestres (50 bilhetes de R$ 60,00) 
Passagens terrestres (65 bilhetes de R$ 60,00) 
	3.000,00
3.900,00

	3.9.1
	Cachê dos grupos de circo (8 x R$ 1.800,00) 
	14.400,00

	3.11.2
	Passagens aéreas (14 x R$ 1.009,00) 
	14.126,00

	3.11.3
	Hospedagem (14 x 159,50) 
	2.233,00

	Total
	79.879,00

31.	 As Notas Fiscais 191 e 193 e os recibos emitidos pela empresa Lumiar no valor de R$ 57.479,00 e R$ 22.400,00 sinalizam a prestação de todo o serviço contratado e seu respectivo pagamento no valor de R$ 79.879,00 (peça 1, p. 119 a 122) . 
32.	 Ocorre que o único comprovante de pagamento realizado à empresa Lumiar, nominalmente identificado e apresentado nos autos, foi o cheque 850003 de R$ 30.000,00 (peça 35, p. 16-17) .
33.	 Observa-se também a ausência de correlação entre o beneficiário dos cheques 850004 e 850007 (peça 35, p. 22-23 e 37-38) e os prestadores de serviço, visto que tais cheques tiveram como beneficiário o próprio emitente, o Núcleo de Produções Culturais. 
34.	 Para melhor compreensão, far-se-á, a seguir, a análise conjunta das despesas relacionadas com o Termo Contratual 07/2007 e com a divulgação do evento, que alegadamente foram pagas com os cheques 850003 a 850007, que totalizaram R$ 100.267,34 (peça 1, p. 144-147 e peça 55, p. 9) , montante que, adicionado aos valores pagos às empresas Impacto Produções (R$ 32.900,00) e Fama Produções (R$ 66.800,00) , alcança o valor aproximado do repasse federal. 
35. 	As alegações recursais (peças 71 e 72, p. 4-11) aliadas às informações contidas no extrato bancário (peça 1, p. 144-147 e peça 55, p. 9) , cópia de cheques (peça 35, p. 16-17, 22-23, 28-29, 31-32, 37-38) , Notas Fiscais 191, 193, 4894, 69291, 109.894, 27.462, 447 (peça 1, p. 119, 121, 123, 128, 130, 132, 137) , recibos (peça 1, p. 120, 122, 129, 131, 133, 138) , boleto e comprovante de pagamento ao ECAD (peça 1, p. 134) e relação de pagamentos (peça 1, p. 111) sugerem que os recursos pagos com os cheques 850003, 850004, 850005, 850006 e 850007 tiveram o seguinte destino:
	Cheque
	Finalidade de pagamento segundo os recorrentes

	Número
	Favorecido
	Valor (R$) 
	Serviço
	Favorecido
	Valor (R$) 

	850003
	Empresa Lumiar
	30.000,00
	Cachê dos grupos de teatro e circo - Nota Fiscal 193
	Empresa Lumiar
	22.400,00

				Divulgação de propaganda da 2ª Quiarte - Mostra de Arte e Cultura - Nota Fiscal 69.291
	Editora Verdes Mares - Diário do Nordeste
	6.461,28

				Divulgação - 1ª parcela da Nota Fiscal 109.894 (R$ 8.249,24) 
	TV Verdes Mares
	1.138,72

	850004
	Nuproc
	49.000,00
	Todos os serviços descritos na Nota Fiscal 191
	Empresa Lumiar
	45.712,26

				Divulgação - 2ª parcela da Nota Fiscal 109.894 (R$ 8.249,24) 
	TV Verdes Mares
	3.287,74

	850007
	Nuproc
	13.207,34
	Divulgação de propaganda do Quiarte - Nota Fiscal 27.462
	TV Diário
	7.750,00

				Divulgação - 3ª parcela da Nota Fiscal 109.894 (R$ 8.249,24) 
	TV Verdes Mares
	3.822,78

				Boleto e comprovante de recolhimento de direitos autorais
	ECAD
	1.634,56

	850005
	Empresa SPH Comunicação
	2.310,00
	Divulgação - confecção de banners - Nota Fiscal 447
	Empresa SPH Comunicação 
	2.310,00

	850006
	Gráfica Expressão
	5.750,00
	Divulgação- confecção de folders, convites, cartazes e panfletos - Nota fiscal 4894
	Gráfica Expressão
	5.750,00 

	Total
	100.267,34
	Total
	100.267,34

36.	 A coerência das informações relativas aos serviços descritos nas Notas Fiscais 447 e 4894 (peça 1, p. 123 e 137-138) e os pagamentos efetuados com os cheques 850005 e 850006 (peça 1, p. 146-147 e peça 35, p. 28-29, 31-32) permite concluir pela regularidade da execução financeira e o nexo de causalidade entre as despesas realizadas e os recursos de origem federal (R$ 2.310,00 e R$ 5.750,00) .
37.	 O cheque 850003 de R$ 30.000,00 emitido em favor da empresa Lumiar (peça 35, p. 16-17 e peça 1, p. 144) , junto com a Nota Fiscal 193 de R$ 22.400,00 (peça 1, p. 121) , recibo (peça 1, p. 122) e item 4 da relação de pagamentos (peça 1, p. 111) , permite estabelecer o liame entre os R$ 22.400,00 da conta específica e o pagamento do cachê dos grupos de teatro e circo. 
38. 	Entretanto, os pagamentos efetuados com os recursos remanescentes do cheque 850003 (R$ 30.000,00 - R$ 22.400,00 = R$ 7.600,00) e aqueles realizados com os cheques 850004 (R$ 49.000,00) e 850007 (R$ 13.207,34) foram realizados mediante saque em espécie, seja por terceiro (cheque 850003) , seja pelo próprio convenente (cheques 850004 e 850007) , para o pagamento de diversos prestadores de serviço. 
39.	 A justificativa apresentada pelos responsáveis (peça 55, p. 5) para tal prática foi a recusa das empresas Editora Verdes Mares Ltda., TV Verdes Mares Ltda. e TV Diário Ltda. do uso de cheque como forma de pagamento, que resultou no pedido do Nuproce à empresa Lumiar para que sacasse o cheque 850003 e efetuasse os pagamentos de R$ 6.461,28 e R$ 1.138,72 e no saque em espécie dos cheques 850004 e 850007 realizado pelo Nuproce para o pagamento dos serviços de R$ 45.712,26, R$ 3.287,74, R$ 7.750,00, R$ 3.822,78 e R$ 1.634,56, conforme quadro acima. 
40.	 Não há como acolher a justificativa pela medida adotada pelos responsáveis, visto que havia outras formas de pagamento disponíveis, seguras, identificáveis e admitidas em convênio, a exemplo da transferência eletrônica disponível.
41.	 Registra-se que o saque em espécie é vedado pelo art. 20 da IN/STN 01/1997 e pela cláusula terceira, II, alínea b e cláusula quarta, parágrafo segundo, do termo de convênio (peça 1, p. 60, 62 e 63) , segundo os quais, o pagamento deve realizar-se, exclusivamente, por meio de cheque nominativo, ordem bancária, transferência eletrônica disponível ou outra modalidade de saque autorizada pelo Banco Central do Brasil que identifique o credor.
42.	 Ao contrário do que alegam os recorrentes, o saque em espécie não se constitui de mero erro formal, mas de erro grave que, em regra, impede o estabelecimento do nexo de causalidade com os recursos públicos. Nesse sentido são os Acórdão 597/2019-TCU-Segunda Câmara, rel. Min. Marcos Bemquerer, 7940/2018-2ª Câmara, rel. Min. Marcos Bemquerer, 3005/2016-Plenário, rel. Min, Augusto Sherman, 4443/2014-1ª Câmara, rel. Min. José Múcio Monteiro.
43.	 As declarações da empresa Lumiar (peça 55, p. 10) , bem como as declarações de representantes da Editora Verdes Mares Ltda., TV Diário Ltda. e TV Verdes Mares Ltda. (peça 19, p. 6, 7, 10 e 11) provam tão somente a existência da declaração, mas não o fato declarado. Nesse sentido são os Acórdão 1441/2011-TCU-Plenário, rel. Min. Walton Alencar Rodrigues, 2455/2013-Plenário, rel. Min. José Jorge, 3210/2012-1ª Câmara, rel. Min. Ana Arraes, e 2834/2015-2ª Câmara, rel. Min. Augusto Nardes.
44.	 Ademais, as declarações, o mapa de programação da TV Diário (peça 19, p. 8-9) , a descrição do Projeto Quiarte nas Notas Fiscais nº 069.291 e 27.462 da Editora Verdes Mares e da TV Diário (peça 1, p. 128 e 132) e o alegado pagamento dos direitos autorais ao ECAD via boleto (por regulamentação legal) são elementos de prova inábeis para demonstrar o liame entre as despesas mencionadas e os recursos federais do convênio, que foi rompido no saque em espécie dos cheques 850003, 850004 e 850007.
45.	 A documentação composta por notas fiscais, recibo e bilhetes de passagens rodoviárias emitidos pela empresa Expresso Guanabara S/A, CNPJ 41.550.112/0001-01 (peça 18, p. 19-120) e faturas de passagens aéreas emitidas pela empresa Marquestur Comércio de Turismo Ltda., CNPJ 11.740.511/0001-66 (peça 18, p. 121 e peça 19, p. 2) vem desacompanhada das informações requeridas, de forma expressa, na cláusula nona, parágrafo primeiro, alínea l, do termo de convênio (peça 1, p. 66-67) , como o nome completo do usuário do bilhete da passagem, sua condição de participante no evento, o trecho utilizado e as datas de embarque e desembarque, conforme indicadas no respectivo bilhete utilizado. 	A ausência de tais informações impede a comprovação da prestação do serviço de passagens. 
46.	 Não há como acolher a justificativa dos recorrentes pela ausência dos comprovantes de despesa de hospedagem exigida também, de forma expressa, no termo de convênio (peça 1, p. 66-67) . A hospedagem realizada em pequenas pousadas do município de Quixeramobim-CE não constituiu impedimento à apresentação de informações, ainda que por simples recibo emitido pelo estabelecimento, como o nome completo do hóspede, sua condição de participante no evento e endereço residencial completo. Portanto, remanesce a falta de comprovação da prestação do serviço de hospedagem.
47.	 Os responsáveis reconheceram sua falha às peças 71 e 72, p. 8, quanto à exibição dos documentos acima mencionados. Oportuno esclarecer que os serviços de hospedagem e de passagens não foram objeto da fiscalização in loco realizada pelo MTur (peça 31, p. 56-88) . 
48.	 A alegação de que a despesa impugnada e paga com o cheque 850004 limitou-se às passagens e hospedagens não comprovadas no montante de R$ 40.279,00 não merece acolhimento. A leitura do item 18 do voto condutor do acórdão recorrido (peça 61, p. 4) leva ao entendimento de que o Relator original não restringiu o débito do cheque 850004 a tal valor. Ele apenas destacou que a irregularidade no pagamento dessas despesas resultou no montante de R$ 40.279,00.
49. 	Não há que se exigir, para a responsabilização dos recorrentes nestes autos, na esteira da jurisprudência desta Corte, evidências de desvio de valores, dolo ou fraude do convenente.
50. É dever do Sr. Honorato Ayres Feitosa, presidente do Nuproc, à época dos fatos, trazer elementos probatórios consistentes, coerentes e suficientes, que comprovem, de forma inequívoca, o bom e correto emprego das verbas por ele geridas, nos termos do art. 70, parágrafo único, da Constituição Federal e art. 93 do Decreto-Lei 200/1967, c/c o art. 66 do Decreto 93.872/1986. Nesse sentido são os Acórdão 1895/2014-TCU-Segunda Câmara, rel. Min. Ana Arraes, 4869/2010-1ª Câmara, rel. Min. Marcos Bemquerer, 5742/2016-1ª Câmara, rel. Min. Bruno Dantas, 2435/2015-Plenário, rel. Min. Ana Arraes. 3134/2010-TCU-2ª Câmara, rel. Min. Augusto Sherman, e 95/2013-TCU-Plenário, rel. Min. Walton Alencar Rodrigues. 
51. A responsabilidade dos jurisdicionados perante o TCU é de natureza subjetiva e fica caracterizada mediante a presença de simples culpa, em sentido estrito, sendo desnecessária a caracterização de conduta dolosa ou má-fé do gestor para que este seja responsabilizado, conforme entendimento firmado nos Acórdão 9004/2018-TCU-Primeira Câmara, rel. Min. Bruno Dantas, 479/2010-Plenário, rel. Min. Raimundo Carreiro e 1530/2008-Plenário, rel. Min. Benjamin Zymler. 
52. A responsabilidade do Sr. Honorato Ayres Feitosa foi assumida na assinatura do termo de convênio, a teor da cláusula terceira, inciso II, letras 'a' e 'b' da peça 1, p. 61, 62 e 69, que o fez garantidor da correta aplicação dos recursos públicos, o que não restou demonstrado nos autos e implicou sua responsabilização pelo dano causado ao erário. 
53. A responsabilidade da entidade convenente decorre do entendimento assentado na Súmula TCU 286, segundo o qual a pessoa jurídica de direito privado destinatária de transferências voluntárias de recursos federais feitas com vistas à consecução de uma finalidade pública responde solidariamente com seus administradores pelos danos causados ao erário na aplicação desses recursos.
54. A alteração unilateral do plano de trabalho (peça 31, p. 18 e 22) , com a substituição não autorizada da divulgação do evento em meio eletrônico (R$ 1.711,00) por jornal e televisão no montante de R$ 6.461,28, R$ 8.249,24 e R$ 7.750,00, ofendeu à cláusula decima segunda do Convênio (peça 1, p. 68) , segundo a qual o convênio poderia ser alterado, com as devidas justificativas, mediante proposta de modificação a ser apresentada à concedente antes de seu término de vigência e desde que por ela aceita.
55.	 A alegação de que a necessidade de divulgação em televisão e jornal somente fora percebida na fase de execução do convênio e de que o tempo disponível para solicitar a alteração do plano de trabalho inviabilizaria o projeto, demonstram o descuido na elaboração do plano de trabalho e sua inadequação às finalidades propostas. A constatação de que a divulgação em rádio e internet - prevista no plano de trabalho - seria insuficiente para abranger todo o Estado do Ceará confirma tal entendimento.
56.	 As decisões do TCU mencionadas pelos recorrentes não interferem no exame empreendido, porque a irregularidade das contas dos responsáveis, em especial, o dano ao erário verificado, decorreu do rompimento do nexo entre os recursos federais e as despesas realizadas, que foi caracterizado no saque em espécie realizado com os cheques 850003, 850004 e 850007. A alteração do plano de trabalho e a consequente realização de despesa não prevista no convênio não contribuíram para a constituição do débito.
57.	 Quanto à execução financeira da contrapartida, a relação de pagamentos (peça 1, p. 111-112) e notas fiscais (peça 1, p. 126-127, 135-136, 139-142) apresentam as seguintes informações: 
	Favorecido
	Serviço pago com a contrapartida
	Valor

	HVW Imagem e Com.
	Criação de material publicitário - Nota Fiscal 030 
	1.480,00 

	Sistema Integrado de Rádio
	Divulgação em rádio FM - Nota Fiscal 3138 
	100,00 

	JM Serviços Fotográficos
	Fotografia digital profissional - Nota Fiscal 226 
	921,26 

	H.D. Vídeo Produções 
	Filmagem do evento e outros - Nota Fiscal 168
	6.500,00

58.	 A movimentação dos recursos municipais não foi realizada na mesma conta corrente, conforme extrato bancário à peça 1, p. 142-147. Eventual irregularidade no uso da contrapartida não interfere no exame da aplicação dos recursos federais, visto que os serviços relacionados à contrapartida, descritos na etapa 5 do plano de trabalho (peça 31, p. 18 e 22) , estão destacados dos serviços vinculados aos recursos federais.
59. Desse modo, não há como acolher as razões recursais.
Da alegada redução do valor da multa e alteração da data-base utilizada para a aplicação da correção monetária e dos juros de mora ao débito
Argumentos
60. 	Os recorrentes requerem a redução do valor da multa de 18,42% (R$ 13.000,00) para 10% (R$ 7.057,52) do valor do débito (R$ 70.575,26) , bem como a alteração da data-base utilizada para a aplicação da correção monetária e dos juros de mora ao débito. Para isso, sustentam que (peças 71 e 72, p. 14-15) :
60.1.	 O quantum da multa do art. 57 da Lei 8.443/1992 é definido pelo livre convencimento do Tribunal, o princípio da proporcionalidade, o valor do dano ao erário e a boa-fé do agente.
60.2	. As irregularidades apontadas pelo Tribunal não evidenciam a ocorrência de desfalque, desvio ou de ato ilegal.
60.3.	 O relatório de fiscalização in loco indicou o cumprimento integral do objeto do convênio.
60.4	. A incidência de atualização monetária e juros com base na data do repasse do recurso é absolutamente antijurídica e lesiva ao princípio da segurança jurídica e à justiça social, porquanto a prestação de contas de 13/08/2008 fora analisada somente em 22/2/2016 (peça 1, p. 219-222) , depois de quase oito anos por total inércia do Ministério do Turismo. Em outras palavras, os encargos financeiros decorrentes da inércia da Administração Pública foram indevidamente suportados exclusivamente pelos recorrentes. 
60.5.	 A displicência estatal inegavelmente limitou a defesa dos responsáveis ao impor maior dificuldade na produção de prova documental, a mais valorada no processo do TCU.
60.6.	 A aplicação da correção monetária e dos juros de mora do débito deve ter como referência o dia em que esse débito tornou-se exigível, qual seja, 22/02/2016, data da Nota técnica de análise financeira 133/2016 (peça 1, p. 219-222) que concluiu pela reprovação das contas.
Análise
61. 	O livre convencimento do Tribunal, o princípio da proporcionalidade, o valor do débito, a falta de evidência de desvio de recurso público e a execução física integral do objeto do convênio foram considerados na valoração da multa aplicada aos responsáveis.
62. 	A dosimetria da multa observou a quantidade e a gravidade dos ilícitos apurados (dano ao erário e infrações legais cometidas) , o grau de culpabilidade dos agentes sancionados e a valoração das circunstâncias fáticas e jurídicas envolvidas, nos termos do voto condutor da decisão recorrida (peça 61) . Nesse sentido são os Acórdão 976/2018-TCU-Plenário, rel. Min. Bruno Dantas, 9402/2015-2ª Câmara, rel. Min. André de Carvalho, 944/2016-Plenário, rel. Min. Augusto Nardes, 123/2014-Plenário, rel. Min. Raimundo Carreiro e 1077/2012-Plenário, rel. Min. Walton Alencar Rodrigues.
63.	 A proporcionalidade da multa do art. 57 da Lei 8.443/1992 em relação ao débito é decorrente do grau de reprovabilidade das condutas praticadas pelos responsáveis. Assim, não há razões fundamentadas para a redução do valor da multa aplicada aos responsáveis na decisão recorrida.
64.	 A data-base considerada pelo Tribunal para a aplicação da correção monetária e dos juros de mora ao débito foi o dia 18/10/2007, data da transferência do recurso federal à conta do convênio (peça 1, p. 143) . 
65.	 A tese de que a adoção dessa data é antijurídica e lesiva à segurança jurídica não merece acolhimento, porque a responsabilidade do convenente e de seu presidente pela gestão e guarda dos recursos federais iniciou-se na data do seu recebimento.
66.	 O termo inicial para a contagem dos juros de mora e da atualização monetária, em se tratando de convênio, é a data do crédito do repasse, de forma a preservar o valor real da moeda a partir do momento em que nasce a obrigação de o gestor convenente bem gerir os recursos na forma da lei e dos regulamentos aplicáveis. Nesse sentido são os Acórdão 851/2017-TCU-Plenário, rel. Min. Aroldo Cedraz, 4612/2010-2ª Câmara, rel. Min. Augusto Sherman, 4415/2010-2ª Câmara, rel. Min. Augusto Sherman.
67.	 A alegação de que a prestação de contas (13/8/2008) fora examinada somente em 22/2/2016, oito anos após a sua apresentação, por inércia exclusiva do Ministério do Turismo, carece de respaldo documental, como se observa da sequência de atos e análises do Órgão repassador descrita no quadro abaixo. 
	Descrição
	Data
	Localização

	Apresentação da prestação de contas
	13/08/2008
	Peça 1, p. 104-161

	Parecer técnico de análise MTur 434/2008: diligência
	06/11/2008
	Peça 1, p. 162-164

	Nota técnica de análise 543/2010: diligência 
	18/05/2010
	Peça 1, p. 166-170

	Notificação do Sr. Honorato Ayres Feitosa - Ofício 957/2010
	01/06/2010
	Peça 1, p. 165 e 171

	Nota técnica de reanálise 210/2011: contas reprovadas
	28/11/2011
	Peça 1, p. 172-174

	Nota técnica de reanálise 152/2012: contas reprovadas
	05/06/2012
	Peça 1, p. 176-180

	Notificação do convenente Nuproc - Ofício 326/2012
	27/06/2012
	Peça 1, p. 175 e 181

	Notificação do Sr. Honorato Ayres Feitosa - Ofício 4402/2013
	01/11/2013
	Peça 1, p. 182 a 184

	Manifestação do Nuproc
	29/05/2014
	Peça 1, p. 185-209

	Parecer de reanálise técnica 636/2014: diligência
	12/11/2014
	Peça 1, p. 210-215

	Notificação do Sr. Honorato Ayres Feitosa - Ofício 0159/2014
	19/11/2014
	Peça 1, p. 216-217

	Nota de reanálise financeira 133/2016: contas reprovadas
	22/02/2016
	Peça 1, p. 219-222

	Notificação do convenente Nuproc - Ofício 1495/2016
	29/02/2016
	Peça 1, p. 223-225

	Notificação do Sr. Honorato Ayres Feitosa - Ofício 1496/2016
	08/03/2016
	Peça 1, p. 225-227

67.	 De forma diversa do que se alega, consta dos autos que o exame da prestação de contas foi realizado em diversos pareceres técnicos nas datas de 6/11/2008, 18/5/2010, 28/11/2011, 05/06/2012 e 12/11/2014, muito antes de 22/2/2016, data da Nota de Reanálise Financeira 133/2016.
68.	 Verifica-se também que o convenente fora notificado para apresentar documentos complementares em 1/6/2010 (Ofício 957/2010) e 27/6/2012 (Ofício 326/2012) . Ou seja, desde 1/6/2010 (peça 1, p. 165 e 171) , o Sr. Honorato Ayres Feitosa tinha ciência de que o Ministério do Turismo aguardava o envio de documentos complementares para concluir o exame das contas, todavia, o responsável permaneceu silente em face da solicitação do concedente.
69.	 Informado da reprovação da prestação de contas em 01/11/2013 (Ofício 4402/2013) , o Nuproc, representado pelo Sr. Honorato Ayres Feitosa, veio a se manifestar somente em 29/5/2014 (peça 1, p. 185-209) . Observa-se, portanto, que a paralisação da análise das contas ocorrida no período de 1/6/2010 a 29/5/2014 (quase quatro anos) decorreu da indiferença dos recorrentes, que permaneceram inertes diante das solicitações feitas pelo MTur.
70.	 A reanálise das contas feita pelo MTur em 12/11/2014 e 22/2/2016 (peça 1, p. 201-215 e 219-222) foi notificada aos responsáveis em 19/11/2014, 29/2/2016 e 8/3/2016 (Peça 1, p. 216-217, 223-227) , que, mais uma vez, permaneceram silentes nos autos. 
71.	 Desta feita, a tentativa de transferir ao concedente a responsabilidade pelo longo tempo de exame da prestação de contas não merece acolhimento.
72.	 Rememora-se que cabia ao Sr. Honorato Ayres Feitosa, gestor dos recursos públicos, o dever de comprovar a boa e regular aplicação dos recursos públicos a ele confiados, nos termos do art. 70, parágrafo único, da Constituição Federal e art. 93 do Decreto-Lei 200/1967, c/c o art. 66 do Decreto 93.872/1986. 
73.	 A alegação de prejuízo à defesa por decurso de tempo, o qual teria imposto maior dificuldade na produção de prova documental, não merece acolhimento, porque eventual impedimento à plenitude do exercício da defesa, ou mesmo dificuldade na sua realização, dever ser provado, cabendo à parte o ônus dessa evidenciação. Nesse sentido são os Acórdão 10452/2016-TCU-Segunda Câmara, rel. Min. Marcos Bemquerer, 9570/2015-2ª Câmara, rel. Min. Augusto Nardes, 1.509/2015-1ª Câmara, rel. Min. Walton Alencar Rodrigues, 1258/2019-Plenário, rel. Min. Bruno Dantas e 443/2018-Plenário, rel. Min. José Múcio Monteiro. 
74. Assim, não há como acolher as razões apresentadas.
CONCLUSÃO
75. 	A execução física do objeto do Convênio 390/2007 (Siafi 594119) projeto '2ª Quiarte - Mostra de Arte e Cultura de Quixeramobim' fora fiscalizada in loco e atestada pelo MTur, conforme relatado no documento de peça 31, p. 56-88.
76.	 A análise dos documentos dos autos apontou a falta de comprovação da regular execução financeira de R$ 70.575,26 decorrente do pagamento indevido R$ 768,00 referente ao cheque 850001 e da quebra do nexo de causalidade entre os recursos do convênio e as despesas realizadas no valor de R$ 6.461,20, R$ 1.138,72, R$ 49.000,00 e R$ 13.207,34, caracterizada com o saque em espécie dos cheques 850003, 850004 e 850007.
77. O saque em espécie é vedado pelo art. 20 da IN/STN 01/1997 e pelo termo de convênio (peça 1, p. 60, 62 e 63) e, em regra, impede o estabelecimento do nexo de causalidade com os recursos públicos. Nesse sentido são os Acórdão 597/2019-TCU-Segunda Câmara, rel. Min. Marcos Bemquerer, 7940/2018-2ª Câmara, rel. Min. Marcos Bemquerer, 3005/2016-Plenário, rel. Min, Augusto Sherman, 4443/2014-1ª Câmara, rel. Min. José Múcio.
78. 	As declarações, o mapa de programação da TV Diário (peça 19, p. 8-9) , a descrição do Projeto Quiarte nas Notas Fiscais nº 069.291 e 27.462 da Editora Verdes Mares e da TV Diário (peça 1, p. 128 e 132) e o alegado pagamento dos direitos autorais ao ECAD via boleto (por regulamentação legal) são elementos de prova inábeis para demonstrar o liame entre as despesas mencionadas e os recursos federais do convênio, que foi rompido no momento do saque em espécie dos cheques 850003, 850004 e 850007.
79. 	A documentação composta por notas fiscais, recibo e bilhetes de passagens rodoviárias desacompanhada das informações requeridas no termo de convênio (peça 1, p. 66-67) , como o nome do usuário do bilhete da passagem, sua condição de participante no evento, o trecho utilizado e as datas de embarque e desembarque, impede a comprovação da prestação do referido serviço. 
80.	 A hospedagem realizada em pequenas pousadas do município de Quixeramobim-CE não constituiu impedimento à apresentação de informações requerida no termo de convênio, necessárias à comprovação da prestação do serviço de hospedagem.
81.	 A alteração unilateral do plano de trabalho (peça 31, p. 18 e 22) , com a substituição não autorizada da divulgação do evento em meio eletrônico (R$ 1.711,00) por jornal e televisão no montante de R$ 6.461,28, R$ 8.249,24 e R$ 7.750,00, ofendeu à cláusula decima segunda do Convênio (peça 1, p. 68) , segundo a qual o convênio poderia ser alterado, com as devidas justificativas, mediante proposta de modificação a ser apresentada antes de seu término de vigência e desde que aceitas pelo concedente.
82. 	A dosimetria da multa aplicada aos recorrentes observou a quantidade e a gravidade dos ilícitos apurados (dano ao erário e infrações legais cometidas) , o grau de culpabilidade dos agentes sancionados e a valoração das circunstâncias fáticas e jurídicas envolvidas, nos termos do voto condutor da decisão recorrida (peça 61) . A proporcionalidade da multa do art. 57 da Lei 8.443/1992 em relação ao débito é decorrente do grau de reprovabilidade das condutas praticadas pelos responsáveis. Assim, não há razões fundamentadas para a redução do valor da multa aplicada aos responsáveis na decisão recorrida.
83. 	O termo inicial para a contagem dos juros de mora e da atualização monetária, em se tratando de convênio, é a data do crédito do repasse, de forma a preservar o valor real da moeda a partir do momento em que nasce a obrigação de o gestor convenente bem gerir os recursos na forma da lei e dos regulamentos aplicáveis. Nesse sentido são os Acórdão 851/2017-TCU-Plenário, rel. Min. Aroldo Cedraz, 4612/2010-2ª Câmara, rel. Min. Augusto Sherman, 4415/2010-2ª Câmara, rel. Min. Augusto Sherman.
84.	 A demora na análise da prestação de contas pelo concedente foi causada, em parte, pela inércia dos responsáveis diante da solicitações feitas pelo MTur. 
85.	 A alegação de prejuízo à defesa por decurso de tempo, o qual teria imposto maior dificuldade na produção de prova documental, não merece acolhimento, porque eventual impedimento à plenitude do exercício da defesa, ou mesmo dificuldade na sua realização, dever ser provado, cabendo à parte o ônus dessa evidenciação. 
PROPOSTA DE ENCAMINHAMENTO
86. Ante o exposto, submete-se à consideração superior a análise do recurso de reconsideração interposto por Honorato Ayres Feitosa e Núcleo de Produções Culturais e Esportivas contra o Acórdão 1952/2019-TCU-Segunda Câmara, propondose, com fundamento no artigo 33, da Lei 8.443/1992:
a) conhecê-lo e, no mérito, negar-lhe provimento; 
b) dar ciência às partes, à Procuradoria da República no Estado do Ceará, aos órgãos/entidades interessados, bem como aos demais cientificados do acórdão recorrido".
	
É o Relatório.

Amanda Solon Araripe, OAB/CE 28.014, representando Núcleo de Produções Culturais - Nuproc, atual Núcleo de Produções Culturais e Esportivas - Nuproce, e Honorato Ayres Feitosa.

Procurador Rodrigo Medeiros de Lima.

TOMADA DE CONTAS ESPECIAL. IMPUGNAÇÃO DE DESPESAS. DÉBITO. MULTA. RECURSO DE RECONSIDERAÇÃO. CONHECIMENTO. RAZÕES INSUFICIENTES PARA ELIDIR AS IRREGULARIDADES. NEGATIVA DE PROVIMENTO.

TOMADA DE CONTAS ESPECIAL (TCE)

Secretaria de Recursos - Serur.

Tratam os autos, originariamente, de tomada de contas especial instaurada pelo Ministério do Turismo (MTur) em razão da impugnação das despesas realizadas com os recursos do Convênio 390/2007, celebrado com o Núcleo de Produções Culturais (Nuproc) , atual Núcleo de Produções Culturais e Esportivas (Nuproce) , com o objetivo de implementar o projeto intitulado "2ª Quiarte - Mostra de Arte e Cultura de Quixeramobim", no período de 15/9 a 15/12/2007, em Quixeramobim/CE.
2.	Referido convênio previa recursos no montante de R$ 220.000,00, sendo R$ 200.000,00 à conta do concedente e R$ 20.000,00 referentes a contrapartida do ente municipal.
3.	No âmbito deste Tribunal, foi promovida a citação do Nuproc e de seu presidente à época dos fatos, Sr. Honorato Ayres Feitos, pela totalidade dos recursos federais conveniados, em razão da ausência de nexo de causalidade entre a movimentação financeira desses recursos na conta bancária específica do ajuste e as despesas realizados para a execução do objeto pactuado, evidenciadas pelas seguintes inconsistências:
"1) o cheque 850001 (peça 35, p. 1-2, beneficiário: Impacto Produções e Eventos, foi sacado pelo Sr. Cleber Cavalcante da Silva, CI 9901047895, responsável legal pela empresa Impacto Produções e Eventos Ltda., v. peça 1, p. 157e peça 35, p. 2) , no valor de R$ 33.668,00, consta como quitando uma despesa menor, de R$ 32.900,00 (NF 048, peça 1, p. 115) ;
2) o cheque 850001 (peça 35, p. 1-2, beneficiário: Impacto Produções e Eventos, foi sacado pelo Sr. Cleber Cavalcante da Silva, CI 9901047895, responsável legal pela empresa Impacto Produções e Eventos Ltda., v. peça 1, p. 157 e peça 35, p. 2) foi apresentado como quitando os fornecedores Cleber Cavalcanti da Silva (seq 1) e Lumiar Com. e Consultoria (seq 3) , dois prestadores de serviços distintos;
3) os cheques relacionados (850001 a 850006) somente totalizam R$ 187.528,00 , ao passo que as despesas na relação de pagamentos atinge o montante de R$ 220.735,34 (peça 1, p. 111-112) ;
4) o cheque 850004 (peça 35, p. 22, beneficiário: o próprio emitente, Núcleo de Produções Culturais, foi depositado em conta diversa do convênio, conforme peça 35, p. 23: Ag. 2925-4, c/c 12.780-9) , no valor de R$49.000,00, juntamente com o 850001 (no valor de R$33.668,00 , peça 35, p. 1, beneficiário: Impacto Produções e Eventos) , constam quitando a despesa de R$57.479,00 (seq 3, da empresa Lumiar Com. e Consultoria) ;
5) o cheque 850003, no valor de R$ 30.000,00, consta quitando a NF 193 (peça 1, p. 121) , no valor de R$ 22.400,00 (seq 4) , assim como a NF 69291 (peça 1, p. 128) , no valor de R$ 6.461,20 (seq 7) , e parte da NF 109894 (peça 1, p. 130, no valor de R$8.249,24; seq 8, em associação com os cheques 850004 e 850007) , tendo as notas fiscais beneficiários distintos;
6) o cheque 850007, que na relação de pagamento relaciona-se ao pagamento dos fornecedores/prestadores de serviços TV Diário Ltda (seq 9) e Esc. Cent. de Arre. e Dist. ECAD (seq 10) , consta no extratos bancário fornecido na diligência ao Banco do Brasil (peça 36, p. 1-2 e peça 35, p. 37-38, beneficiário: o próprio emitente, foi transferido para conta bancária diversa daquela específica para o convênio) ;
7) somente as despesas com sequência (seq) 2, 5 e 12 (respectivamente, nos valores de R$ 66.800,00, R$ 5.750,00, R$ 2.310,00, conforme notas fiscais nas peças 1, p. 117 e 123) guardam correspondência com a movimentação financeira dos cheques 850002, 850006 e 850005;
8) os cheques 850004 e 850007 (respectivamente, peça 35, p. 22-23 e 37-38) tiveram como beneficiário o próprio emitente, transferidos para contas bancárias diversas daquela específica para o convênio, irregularidade que quebra o imprescindível nexo de causalidade entre a despesa e a movimentação financeira dos recursos repassados".
4.	Após analisar a defesa apresentada pelos responsáveis, conjuntamente com outras informações e documentos obtidos via diligência, este Tribunal decidiu, mediante o Acórdão 1952/2019-TCU-Segunda Câmara, julgar irregulares as presentes contas e condená-los solidariamente em débito, além de aplicar-lhes a multa prevista no art. 57 da Lei 8.443/1992, em razão da ausência de comprovação da boa e regular aplicação de recursos da monta de R$ 70.575,26, conforme detalhado a seguir: 
"a) R$ 768,00 referentes ao cheque 850001, porque não suportado pelo comprovante de pagamento dado pelo prestador de serviços; 	
b) R$ 6.461,20 e R$ 1.138,72, atinentes ao cheque 850003, uma vez que os alegados beneficiários desses pagamentos não coincidem com aqueles identificados no título de crédito, tendo o convenente vulnerando o disposto na Cláusula Terceira, inciso II, alínea b, parte final, do instrumento de convênio, além de envolver despesas não previstas no plano de trabalho; 
c) R$ 49.000,00 e R$ 13.207,34, sacados por meio dos cheques 850004 e 850007, emitidos em nome do próprio concedente, com infração à Cláusula Terceira, inciso II, alínea b, parte final, do instrumento de convênio, além de abarcarem despesas não previstas no termo de convênio e o pagamento de passagens e hospedagens não comprovadas".
5. 	Examina-se, nesta oportunidade, recursos de reconsideração interpostos pelos responsáveis contra o aludido decisum (peças 71 e 72) , no qual alegam, em apertada síntese: a) a regularidade da execução financeira dos recursos conveniados; b) a existência de nexo de causalidade entre os recursos conveniados e as despesas realizadas; c) a inocorrência de desvio de valores, dolo ou fraude; d) a natureza formal das falhas observadas; e) a pertinência da redução da multa aplicada; f) a necessidade de alteração da data-base utilizada para a incidência dos acréscimos legais sobre o débito apurado.
6.	Na instrução de mérito (peça 81) , a Secretaria de Recursos (Serur) propôs a negativa de provimento dos recursos, no que foi acompanhada pelo Parquet de Contas. 
7. 	No tocante à admissibilidade das peças recursais em apreço, entendo que devem ser conhecidas, uma vez que preenchem os pressupostos constantes dos arts. 32 e 33 da Lei 8.443/1992.
8. 	No mérito, manifesto concordância com a proposta apresentada pela unidade técnica, cujos fundamentos incorporo a estas razões de decidir, no sentido de negar provimento aos recursos, mantendo-se inalterado o acórdão recorrido.
9.	Com efeito, nesta fase processual, os recorrentes limitaram-se a apresentar alegações similares às ofertadas em sede de citação, as quais foram devidamente analisadas e refutadas por este Tribunal, por não terem logrado elidir as irregularidades que fundamentaram o acórdão condenatório, alusivas à falta de correspondência entre despesas mencionadas na relação de pagamentos, e correspondentes notas fiscais, com a movimentação financeira dos recursos conveniados na conta bancária específica do ajuste.
10.	No caso, apurou-se que o cheque 850001, no valor de R$ 33.668,00, emitido em nome da empresa Impacto Produções e Eventos Ltda., foi utilizado para justificar o pagamento de despesas nos valores de R$ 32.900,00, em seu favor, e R$ 768,00, em favor de outro prestador de serviços (empresa Lumiar Com. e Consultoria) , tendo sido alegado pelos responsáveis que teria havido equívoco no preenchimento dos formulários quanto a esse último valor, o qual remanesceu, destarte, sem comprovação da sua destinação.
11.	Por sua vez, o cheque 850003, no valor de R$ 30.000,00, emitido em nome da empresa Lumiar Com. e Consultoria, foi utilizado para justificar o pagamento de despesa em seu favor (R$ 22.400,00) , bem como de outros dois prestadores de serviço distintos (Editora Verdes Mares, R$ 6.461,28; Televisão Verdes Mares, R$ 1.138,72) , tendo sido alegado pelos responsáveis que teriam precisado valer-se da intermediação do primeiro credor para entregar os valores devidos aos dois últimos, por não aceitarem pagamento mediante cheque nominal.
12.	Já o cheque 850004, no valor de R$ 49.000,00, emitido em nome do próprio convenente, foi depositado em conta bancária diversa da específica do convênio, tendo sido alegado pelos responsáveis que parte desse valor (R$ 45.712,26) teria sido destinado ao pagamento, juntamente com recursos de R$ 11.766,74 da contrapartida, de despesa de R$ 57.479,00 em favor da empresa Lumiar Comércio e Consultoria Ltda. e o restante (R$ 3.287,74) para pagamento de outro prestador de serviço (TV Verdes Mares) . 
13.	Por fim, o cheque 850007, no valor de R$ 13.207,34, também emitido em nome do próprio convenente e depositado em conta bancária diversa da específica do convênio, foi utilizado para justificar o pagamento de três prestadores de serviços distintos (TV Diário, R$ 7.750,00; Ecad, R$ 1.634,34; TV Verdes Mares, R$ 3.822,78) .
14.	Segundo constou do acórdão condenatório, a realização de pagamentos por instrumento que não permita a identificação nominal dos beneficiados - no caso mediante saque em espécie, por terceiro (cheque 850003) ou pelo próprio convenente (cheques 850004 e 850007) , para o pagamento de diversos prestadores de serviço - e a existência de mais de um beneficiário efetivo para cada cheque descontado acarretou a quebra do imprescindível nexo de causalidade entre os valores retirados da conta específica do ajuste e a execução do objeto pactuado, obstando a comprovação da regular aplicação desses recursos.
15.	Reitero, ademais, que a realização de saque em espécie dos recursos conveniados contrariou o disposto no art. 20 da Instrução Normativa STN 1/1997 e nas cláusulas terceira, inciso II, alínea "b", e quarta, parágrafo segundo, do termo de convênio (peça 1, fls. 60, 62 e 63) , segundo os quais o pagamento de despesas deveria realizar-se, exclusivamente, por meio de cheque nominativo, ordem bancária, transferência eletrônica disponível ou outra modalidade de saque autorizada pelo Banco Central do Brasil que identificasse o credor.
16.	Relembro, por fim, que, além do pagamento indevido de R$ 768,00 (referente ao cheque 850001) e da quebra do nexo de causalidade entre os recursos conveniados e as despesas realizadas nos valores de R$ 6.461,20, R$ 1.138,72, R$ 49.000,00 e R$ 13.207,34 (decorrente do saque em espécie dos cheques 850003, 850004 e 850007) , restaram injustificadas também: a) a não apresentação da documentação comprobatória exigida pela cláusula nona, parágrafo primeiro, alínea l, do termo de convênio em relação às despesas com passagens e hospedagem; b) a alteração unilateral do plano de trabalho pactuado, com a substituição não autorizada da divulgação do evento em meio eletrônico, no valor orçado de R$ 1.711,00, por jornal e televisão, no montante de R$ 6.461,28, R$ 8.249,24 e R$ 7.750,00, em ofensa à cláusula décima segunda do termo de convênio.
17.	Assim, na ausência de elementos a descaracterizar as movimentações indevidas de parte dos recursos conveniados, realizadas em contrariedade às normas que regulam a matéria e aos termos pactuados, bem como as demais irregularidades apuradas na execução do Convênio 390/2007, e, com isso, demonstrar a correta aplicação desses recursos, cabe manter a condenação dos responsáveis em seus exatos termos.
	Ante todo o exposto, acolhendo os pareceres exarados nos autos, VOTO por que seja adotada a deliberação que ora submeto a este Colegiado.
TCU, Sala das Sessões Ministro Luciano Brandão Alves de Souza, em 30 de abril de 2020.
Ministro JOÃO AUGUSTO RIBEIRO NARDES 
Relator